【裁判字號】    97,判,86
【裁判日期】    970313
【裁判案由】    土地增值稅
【裁判全文】
最  高  行  政  法  院  判  決
                                     97年度判字第00086號
上  訴  人  甲○○
被 上訴 人  臺北縣政府稅捐稽徵處
代  表  人  乙○○
上列當事人間土地增值稅事件，上訴人對於中華民國95年3月17
日臺北高等行政法院94年度訴更一字第105號判決，提起上訴，
本院判決如下：
    主  文
上訴駁回。
上訴審訴訟費用由上訴人負擔。
    理  由
一、本件上訴人所有坐落臺北縣貢寮鄉○○○段雞母嶺小段90、
    102地號地目為「田」之農地2筆(下稱系爭土地)，於民國87
    年7月9日經法院拍賣，並由被上訴人所屬瑞芳分處(下稱瑞
    芳分處)按一般稅率課徵土地增值稅計新臺幣(下同)309,330
    元，由法院代扣稅款，並已繳納在案。嗣上訴人於88年6月5
    日申請依土地稅法第39條之2第1項規定免徵土地增值稅，經
    瑞芳分處函復，系爭土地於拍定當時並未作農業使用，依財
    政部86年5月6日台財稅第000000000號函釋(下稱財政部86年
    函釋)無上述免稅規定之適用，未予照准。上訴人不服，提
    起訴願、再訴願，均遭決定駁回，遂提起行政訴訟，經原審
    法院以91年度訴字第3329號判決(下稱前審判決)駁回其訴。
    上訴人仍不服，提起上訴，經本院94年度判字第862號判決
    以：前審對於到場之被上訴人行準備程序(上訴人未到場)，
    使就本件系爭法律關係作實體上之陳述，惟於制作準備程序
    筆錄後，並未將筆錄送達未到場之上訴人即行言詞辯論，而
    上訴人於該期日亦未到場，遂依被上訴人之請求為一造辯論
    並為判決，依行政訴訟法第132條準用民事訴訟法第273條第
    1項、第275條規定，自有未合為由，乃將上開前審判決廢棄
    發回，復經原審法院更為審理結果以94年度訴更一字第105
    號判決(本件原判決)將上訴人之訴駁回。上訴人又表不服，
    乃提起本件上訴。
二、上訴人於原審主張略謂：系爭土地為行為時(下同)土地稅法
    第39條之2及農業發展條例(下稱農發條例)第27條所定之農
    業用地，由訴外人即拍定人羅秀榮檢附自耕能力證明書拍定
    買受，依上開法律及財政部86年5月6日台財稅第000000000
    號及87年6月6日台財稅第871947724號函釋(以下分別簡稱財
    政部86、87年函釋)，當然發生免稅效果，被上訴人於系爭
    土地被拍賣之時，不依職權作成免稅之行政處分，應屬違法
    ，迨上訴人檢附文件促請免稅時，尤不自行更正，更屬可議
    ；又農地是否作農業使用？應以主管機關認定查核為準，民
    事執行處書記官，並非農業主管機關，所為筆錄或陳述並無
    證據能力，亦無證據力，被上訴人採為認定事實適用法律之
    基礎，違背證據法則；系爭土地為農業用地並有依法作農業
    使用，移轉與自行耕作之農民羅秀榮，應符合農發條例第27
    條規定，當然應免徵土地增值稅等語。求為判決(一)一再訴
    願決定及原處分均撤銷；(二)被上訴人應就系爭土地，作成
    免徵土地增值稅之行政處分，並自拍定人代為繳納稅款之日
    即87年7月16日起算，至填發收入退還書或國庫支票之日止
    ，按退稅額，依代為繳納稅款之日郵政儲金匯業局之1年期
    定期存款利率，按日加計利息，一併退還法院重新分配。
三、被上訴人則略以：本案經瑞芳分處函請臺灣臺北地方法院民
    事執行處查明系爭土地於拍定當時之土地使用情形，依該處
    88年6月28日北院義85民執黃字第13239號函檢附之系爭土地
    查封筆錄及標的當時現場照片，現場房屋二間，一間已全倒
    一間無屋頂剩牆壁，用地皆雜草；另依拍定人羅秀榮函復系
    爭土地點交當時雜草叢生，為久未耕作之地，足認系爭土地
    自查封迄拍定日止均未作農業使用，自無行為時土地稅法第
    39條之2第1項及財政部86年函釋規定免徵土地增值稅之適用
    ；至行政院農業委員會89年3月21日農企字第8901152號函
    (下稱農委會89年函)謂「農業用地依法作農業使用為核發自
    耕能力證明書條件之一」以及財政部89年4月5日台財稅第00
    00000000號(原判決第9頁誤植為第0000000000號)函釋(下稱
    財政部89年函釋)謂「自耕能力證明書，於有效期間，得以
    替代農業用地作農業使用證明」，然上開函釋係為因應農發
    條例於89年1月26日修正公布後，就購買農地申請不課徵土
    地增值稅者應檢附證明文件所為之釋示，僅於農發條例89年
    1月26日修正公布後，始有其適用，與本件系爭土地移轉是
    否符合免徵土地增值稅之要件，應依修正前農發條例第27條
    及土地稅法第39條之2第1項規定據實認定無涉(最高行政法
    院94年度判字第324號判決參照)。再按農業用地移轉申請免
    徵土地增值稅，依土地稅法第39條之2第1項規定，應同時具
    備：須為農業用地、「須在依法作農業使用時移轉」、須移
    轉與自行耕作之農民繼續耕作等三要件，始予免徵。本件系
    爭土地於87年間拍賣移轉時未依法作農業使用，已不符免稅
    要件，被上訴人否准其退還土地增值稅之申請，並無違誤。
    系爭土地既不符免稅要件，自無適用財政部80年2月28日台
    財稅第8012408511號函發布之「農業用地移轉免徵土地增值
    稅案件管制檢查作業要點」(下稱財政部80年函)、82年12月
    30日台財稅第821504767號函(下稱財政部82年函)所揭「農
    地移轉免稅後發現承受人非農民者補徵時應審酌信賴保護原
    則」之餘地等語，資為抗辯，求為判決駁回上訴人之訴。
四、原審斟酌全辯論意旨及調查證據之結果，以：(一)本件所需審
    究者為上訴人於系爭土地拍定時有無作農業使用？查瑞芳分
    處函請臺灣臺北地方法院民事執行處查明系爭土地於拍定當
    時之土地使用情形，依該處88年6月28日北院義85民執黃字
    第13239號函檢附之系爭土地查封筆錄及標的當時現場照片
    ，現場房屋二間，一間已全倒一間無屋頂剩牆壁，用地皆雜
    草；該查封筆錄及照片乃執行法院依法強制執行時，公務員
    職務上所製作之公文書或調查所得之證據資料，被上訴人予
    以採認，供為系爭土地於「拍定當時」是否作農業使用之認
    定，於法並無違背；另依系爭土地之拍定人羅秀榮於88年7
    月15日函復證明系爭土地於點交時雜草叢生，為久未耕作之
    土地及其所提之照片附於原處分卷可參，雖上訴人否認該照
    片為真正，惟該照片與系爭土地之查封筆錄並無不符，故上
    訴人此部分主張，要無可採。綜上，足認系爭土地自查封迄
    拍定日止均未作農業使用，既經查明於拍賣時即未作農業使
    用，自無土地稅法第39條之2第1項、農發條例第27條規定及
    財政部86、87年函釋免徵土地增值稅之適用。(二)至上訴人雖
    主張系爭土地既由拍定人羅秀榮檢自耕能力證明書拍定買受
    ，依行為時法當然發生免稅效果云云；但查拍定人羅秀榮於
    拍定時檢附自耕能力證明書，係承受人有繼續耕作之證明，
    並非被拍定人有耕作之證明；而本件核課時即已查明未作農
    業使用，自應課徵增值稅。上訴人執以主張自耕能力證明書
    得以證明系爭農地拍賣時有依法作農業使用云云，尚難採據
    。(三)末查農業用地移轉申請免徵土地增值稅，依土地稅法第
    39條之2第1項及農發條例第27條規定，應同時具備：須為農
    業用地、須在依法作農業使用時移轉、須移轉與自行耕作之
    農民繼續耕作等三要件，始得免徵土地增值稅。系爭農地於
    87年間拍賣移轉時未依法作農業使用，如前所述，其已不符
    免稅要件，被上訴人否准其退還土地增值稅之申請，並無違
    誤。上訴人主張依財政部80年函、82年函乙節，系爭土地既
    不符免稅要件，自無適用上開二函釋之餘地，上訴人主張並
    不可採。至於所舉彰化縣稅捐稽徵處個案，案情與本件不同
    ，且非被上訴人所為核定，核與本件無涉，要難比附援引，
    亦不能拘束本案等由，因將訴願決定及原處分均予維持，並
    駁回上訴人之訴。
五、上訴意旨除執系爭土地拍定時「有」作農業使用、財政部89
    年函釋謂「自耕能力證明書，於有效期間，得以替代農業用
    地作農業使用證明」等指摘原處分有如何違法不當之前詞外
    ，並主張略謂：(一)依改制前行政法院80年6月份庭長評事聯
    席會議決議，農業用地符合農發條例第27條之免徵規定者，
    「當然發生免稅效果，本無待人民之申請」，原審就此未予
    審酌本件被上訴人未依職權作成免稅處分之違誤，徒以稅捐
    稽徵法第28條作為判決基礎，顯有訴外裁判及適用法規不當
    之違法。(二)「依法作農業使用」並不以農業用地一直作農業
    使用為必要，如非變更非作農業使用之本質，仍應「視為」
    依法作農業使用，此觀農發條例第3條第1項第12款規定即明
    。本件拍定人及法院並非農業主管機關，(其等所為陳述或
    認定)焉能作為認定事實之基礎，且原審未至現場勘驗，焉
    能認定照片與系爭土地之查封筆錄相符，又上訴人就系爭土
    地所有權僅有四分之一，原審係依據何項事實及證據，足以
    認定筆錄所載或照片及拍定人所陳，為上訴人所屬分管土地
    上而認「無」依法作農業使用，是原審之認定與證據法則不
    合，亦有不適用上開農發條例第3條或適用不當之違法，又
    其未在理由欄說明判決依據，亦屬理由不備之當然違法。(三)
    原審認系爭自耕能力證明書非被拍定人有耕作之證明云云，
    有判決不適用法規或適用不當之違法。(四)原審未說明上訴人
    所舉彰化縣稅捐稽徵處謝農夫個案，與本件有何不同，以及
    在同一法律規定下，為何必須被上訴人所為核定始有「不得
    違反『差別原則』之適用」，應屬理由不備。(五)原審不察，
    未採上訴人所提被上訴人應依財政部80年、82年函所揭「先
    退後查」原則處理本案之主張，有判決不適用法規或適用不
    當之違法。
六、本院查：(一)按「納稅義務人對於因適用法令錯誤或計算錯誤
    溢繳之稅額，得自繳納之日起五年內提出具體證明，申請退
    還。…」為稅捐稽徵法第28條所規定。次按「已規定地價之
    土地，於土地所有權移轉時，應按其土地漲價總數額徵收土
    地增值稅。」為行為時土地稅法第28條規定甚明；又「農業
    用地在依法作農業使用時，移轉與自行耕作之農民繼續耕作
    者，免徵土地增值稅」行為時土地稅法第39條之2第1項及行
    為時農發條例第27條均有明文。又財政部86年函釋意旨：「
    法院拍賣耕地申請免徵土地增值稅案件，雖拍定人表示無意
    繼續耕作，惟如經查明該耕地係在依法作農業使用時，經法
    院拍賣，且拍定人係經主管機關核發自耕能力證明書有案之
    耕地承受人，則仍有土地稅法第39條之2第1項規定之適用，
    應准予免徵土地增值稅。」財政部87年函釋：「查依農業發
    展條例施行細則第14條、第15條規定，依法作農業使用期間
    及繼續耕作之農業用地，如屬於耕地者，申請移轉免徵土地
    增值稅時，應檢附自耕能力證明書，始予核免，亦即移轉與
    自行耕作之農民繼續耕作之認定，悉依是否取得自耕能力證
    明書為準…。」（上開函釋因土地稅法第39條之2修正，未
    編入96年版土地稅法令彙編，自97年1月1日起不再援用）。
    (二)本件所需審究者為上訴人於系爭土地於87年7月9日經法院
    拍定時有無作農業使用？此亦為兩造之爭點所在。經查，本
    件前經瑞芳分處函請臺灣臺北地方法院民事執行處查明系爭
    土地於拍定當時之土地使用情形，依該處88年6月28日北院
    義85民執黃字第13239號函檢附之系爭土地查封筆錄及標的
    當時現場照片所示，現場房屋二間，一間已全倒一間無屋頂
    剩牆壁，用地皆雜草；該查封筆錄及照片乃執行法院依法強
    制執行時，公務員職務上所製作之公文書或調查所得之證據
    資料，被上訴人予以採認，供為系爭土地於「拍定當時」是
    否作農業使用之認定，於法自無違誤。另原審依附於原處分
    卷內系爭土地之拍定人羅秀榮於88年7月15日函復證明系爭
    土地於點交時雜草叢生，為久未耕作之土地及其所提之照片
    ，認該照片與系爭土地之查封筆錄並無不符，進而認定系爭
    土地自查封迄拍定日止均未作農業使用，被上訴人既經查明
    於拍賣時系爭土地並未作農業使用，自無上揭法條及財政部
    函釋免徵土地增值稅之適用。查證據之證據能力有無及證明
    力如何或如何調查事實，事實審法院有衡情斟酌之權，苟已
    斟酌全辯論意旨及調查證據之結果，而未違背論理法則或經
    驗法則，自不得遽指為違法。原審已就其調查之證據，本於
    所得之心證，為上開認定，即難謂有判決不適用法規、適用
    法規不當或判決理由不備之違法。(三)改制前行政法院80年6
    月份庭長評事聯席會議決議，農業用地符合農發條例第27條
    之免徵規定者，當然發生免稅效果，固無待人民之申請，惟
    系爭土地於拍定時既非作農業使用，有如前述，自無從發生
    免稅效果，本件亦無適用上開決議之餘地；另上訴人於原審
    所舉彰化縣稅捐稽徵處謝農夫個案，案情與本件不同，且非
    被上訴人所為核定，核與本件無涉，要難比附援引，亦不能
    拘束本案，業據原判決於理由欄八說明甚詳，並無判決理由
    不備之情事，亦與所謂「不得為差別待遇」之原則無涉。至
    於上訴人其餘訴稱各節，乃上訴人就原審取捨證據、認定事
    實之職權行使，指摘其為不當，均無可採。綜上所述，上訴
    意旨任意指摘原判決違誤，求予廢棄原判決並撤銷一再訴願
    決定及原處分；另判命被上訴人應就系爭農地，作成免徵土
    地增值稅之行政處分，並自拍定人代為繳納稅款之日即87年
    7月16日起算，至填發收入退還書或國庫支票之日止，按退
    稅額，依代為繳納稅款之日郵政儲金匯業局之1年期定期存
    款利率，按日加計利息，一併退還法院重新分配，難認有理
    由，應予駁回。
七、據上論結，本件上訴為無理由，依行政訴訟法第255條第1項
    、第98條第1項前段，判決如主文。
中    華    民    國    97    年    3     月    13    日
                    最高行政法院第三庭
                        審判長法官  黃  璽  君
                              法官  林  茂  權
                              法官  鄭  忠  仁
                              法官  黃  本  仁
                              法官  吳  東  都
以  上  正  本  證  明  與  原  本  無  異
中    華    民    國    97    年    3     月    13    日
                              書記官  王  福  瀛


司法院資訊處製作；財團法人民間司法改革基金會備份。
